臺灣板橋地方法院刑事判決　　　　　　　　　　　　 九十年度簡上字第三一一號
　　上　訴　人
　　即　被　告　丙○○
　　選任辯護人　魏錦芳　律師
　　上　訴　人
　　即　被　告　甲○○
右上訴人等因傷害等案件，不服本院九十年度板簡字第一七五０號，中華民國九十年
十月二十五日第一審簡易判決（聲請簡易判決處刑案號：臺灣板橋地方法院檢察署九
十年度偵字第一０五二三號），提起上訴，本院管轄第二審之合議庭判決如左：
    主    文
原判決關於丙○○部分撤銷。
丙○○傷害人之身體，處拘役參拾日，如易科罰金，以參佰元折算壹日。緩刑參年。
其他上訴駁回。
甲○○緩刑貳年。
    事    實
一、丙○○前於民國八十七年十一月二日因傷害及毀損案件，經本院判處拘役四十日
    及二十日，應執行拘役五十日，於八十八年五月十一日確定，嗣於八十八年七月
    十九日易科罰金執行完畢。其於九十年五月二十一日在臺北縣中和市○○路一八
    八號二樓第一綜合證券公司中和分公司內，為買賣股票之事與該分公司負責人黃
    春雄起言語衝突，遭該公司人員毆打後頭部受傷，致輕度腦萎縮，並躁鬱症及急
    性躁症發作，處於精神耗弱之狀態。嗣於同年六月上旬某日至臺北縣中和市○○
    街四二０號「臺北農產運銷公司景新超市」購買二瓶維大力汽水時，與該超市店
    員起爭執而心懷怨懟。復於九十年六月十六日晚間九時許至該超市購買苦瓜一條
    ，至櫃檯結帳時，因其所付金錢不足而再度與店員甲○○起口角爭執，丙○○竟
    基於毀損與傷害之犯意，順手拿起店內貨架上之一瓶甜辣醬擲向甲○○未中，致
    該瓶甜辣醬摔落地面破碎，足生損害於上開超市及對超市內商品有監管權利之李
    祥，丙○○進而出手毆打甲○○，致甲○○因此受有後頸部、上腹、下部、左手
    腕、右手背多處瘀刮傷之傷害，甲○○亦基於傷害之故意出手與丙○○互毆，致
    丙○○因此受有後側頭皮瘀腫、左背瘀傷、左手背多處瘀刮傷等傷害。
二、案經丙○○、甲○○訴由臺北縣警察局中和分局移送臺灣板橋地方法院檢察署檢
    察官偵查起訴。
    理    由
一、訊據被告丙○○、甲○○對彼等於前揭時地衝突互毆之事實固坦承不諱，惟丙○
    ○辯稱：當天伊買二罐維大力汽水共二十六元，伊帶五十元，應找二十四元，結
    帳出來沒拿統一發票，亦未用袋子裝汽水，出來店門口店長問伊是否在店裡面買
    的，質疑伊未付錢，伊才與甲○○起衝突，事後已與甲○○達成和解，然尚來不
    及撤回告訴，板橋簡易庭已判決云云。被告甲○○則辯稱：丙○○所稱買汽水與
    店員起糾紛一節非本案當天發生之事，本案當天丙○○係買一條苦瓜價格二十五
    元，丙○○只拿二十元出來，伊拿牌價給他看，丙○○便語氣很壞問伊要怎樣，
    伊轉身走開不理他，丙○○就就拿甜辣醬丟伊，並先動手打伊，伊才出手制止丙
    ○○，惟事後已與丙○○達成和解，然來不及撤回告訴，板橋簡易庭已判決云云
    。
二、經查前揭事實，業經被告丙○○於警訊時及偵查中坦承確有持甜辣醬一瓶丟擲甲
    ○○，進而與甲○○互毆之事實（見偵查卷第四頁背面、第二十八頁、第四十一
    頁背面）。被告甲○○於警訊時、偵查中、及本院訊問時亦供述甚詳稱：當時伊
    在櫃檯，丙○○買一條苦瓜，放二十元在櫃檯上，伊對丙○○說苦瓜要二十五元
    ，拿牌價給他看，將二十元退給他，丙○○便問伊要怎麼樣，伊說錢已經退給你
    了，轉身不再理會丙○○，丙○○便拿起一瓶甜辣醬向伊丟過來，伊閃避未中，
    丙○○進而出手打伊，伊才反擊等語（見偵查卷第六頁背面、第二十七頁背面、
    第四十一頁背面、本院九十年十二月二十七日訊問筆錄）。並有現場照片四張附
    卷可稽。又被告二人衝突互毆之結果，被告甲○○因此受有後頸部、上腹、下部
    、左手腕、右手背多處瘀刮傷之傷害，被告丙○○亦因此受有後側頭皮瘀腫、左
    背瘀傷、左手背多處瘀刮傷等傷害，有臺北縣中和市○○街二號中山綜合醫院於
    九十年六月十七日出具之診斷證明書二紙、及二人受傷照片十張在卷可查。是被
    告二人彼此互毆成傷之事實甚明。
三、次查丙○○前於九十年五月二十一日在臺北縣中和市○○路一八八號二樓第一綜
    合證券公司中和分公司內，為買賣股票之事與該分公司負責人黃春雄起言語衝突
    ，遭該公司人員毆打，致頭部受傷及牙齒斷裂或動搖五根之事實，有被告丙○○
    檢附之九十年七月二十日告訴被告黃春雄之刑事告訴狀、及臺灣板橋地方法院檢
    察署同年八月九日乙○森楊九十發查字第六五一號函各一件在卷可查。丙○○被
    毆打當日（九十年五月二十一日）及同年月二十八日送至財團法人天主教耕莘醫
    院急診治療，其腦部斷層掃描顯示輕度腦萎縮，有該醫院九十年七月四日出具之
    診斷證明書一紙在卷可考。嗣輾轉送至財團法人長庚紀念醫院及馬偕紀念醫院治
    療。經本院函查財團法人長庚紀念醫院結果，丙○○於九十年六月二十四日至該
    醫院急診住院治療，診斷為躁鬱症及急性躁症發作，同年七月三十日回診時情緒
    已較穩定，另依其病情視之，其於同年六月二十四日就診時因急性躁症發作，致
    欠缺自我控制能力，有該醫院九十一年一月十六日（九一）長庚院法字第００二
    ０號函一紙在卷可參。再經本院函查馬偕紀念醫院結果，丙○○於九十年八月六
    日自該醫院急診轉精神科門診，當時呈現為一僵直狀態，無法與外界溝通，無任
    何言語及動作之反應，當時懷疑為一器質性精神病所致，之後因消化性潰瘍轉入
    內科病房。於內科病房時，已能言語表達，但仍然步態、反應遲緩，經轉入精神
    科病房後、才有較為顯著之改善。根據臨床觀察，主要病因為抗精神病劑引發之
    巴金森氏症候群，於同年八月六日至八月八日左右，其意識狀態不清，無法控制
    行為，於八月八日至八月十八日在病房活動大多需人協助，此時意識清楚，但思
    考、反應均受損，而八月十八日之後，才可自行活動，目前則病況穩定，有卷附
    該醫院九十年九月十五日出具之甲種診斷證明書、及九十一年一月十二日馬院醫
    精字第九一００三九號函一紙可考。被告丙○○迄九十一年二月二十一日止，仍
    罹患有情感性精神病，復有行政院衛生署臺北醫院於該日出具之診斷證明書一紙
    可查。本案發生時間係被告丙○○在九十年五月二十一日遭人毆打腦部受傷後所
    發生之事，參諸其在警訊時供稱：「毆打甲○○係因為看不爽他太胖，所以毆打
    他」等語，益見其言行異於常人。本案發當時被告既有上述之腦部受傷及精神病
    症，雖其於本案偵審中對事發當時情狀仍有所記憶，其精神狀態尚難認已達心神
    喪失之程度，但其既有上述症狀，且綜合前開所述本案發生經過情形，被告丙○
    ○之舉止既與常人有異，應可判定其行為時精神狀態係處於耗弱之狀況。
四、再按正當防衛係對於現在不正之侵害防衛自己或他人之權利者而言，口角互毆彼
    此成傷，不能證明何人先行侵害，自不得主張正當防衛。又正當防衛以對於現在
    不法之侵害為要件，防衛過當，尤以有防衛權為前提，至彼此互毆，必一方初無
    傷害之行為，因排除對方之不法侵害而加以還擊，始屬正當防衛，有最高法院十
    七年上字第六八六號判例、八十八年臺上字第四四一一號判決意旨可參。本案被
    告二人互指對方動手打人之事實已見前述，而雙方所受傷害確係因互毆所致，是
    被告甲○○還手反擊之時，顯非單純出於防衛之意思，而亦有傷害丙○○之故意
    ，自難援引正當防衛阻卻其違法行為。核被告丙○○、甲○○所為，均係犯刑法
    第二百七十七條第一項之普通傷害罪，被告丙○○另犯同法第三百五十四條之毀
    損罪。被告丙○○所犯傷害及毀損二罪間有方法結果之牽連犯關係，應從較重之
    普通傷害罪處斷。被告丙○○並依刑法第十九條第二項規定減輕其刑。原審對被
    告丙○○論罪科刑固非無見，惟查被告丙○○行為時其精神狀況既處於前開所述
    之精神耗弱狀態，原審未予調查審酌，自有未當，原判決關於丙○○部分，自應
    由本院予以撤銷改判。爰審酌被告丙○○犯罪之動機、目的、手段，本件事端由
    其挑起，犯行情狀較重，及犯罪後已與被告甲○○達成和解（見本院卷附和解書
    ）等一切情狀，量處如主文所示之刑，並諭知易科罰金之折算標準，以示懲儆。
五、至原判決關於被告甲○○部分，原審依刑事訴訟法第四百十九條第一項段、第四
    百五十四條第二項，刑法第二百七十七條第一項、第四條十一條第一項（原判決
    漏引第一項），罰金罰鍰提高標準條例第一條前段、第二條，判處拘役二十日，
    認事用法尚無違誤，量刑亦稱妥適，此部分之上訴應予駁回。
六、查被告二人前均未曾受有期徒刑以上刑之宣告，有臺灣高等法院被告全國前案紀
    錄表二件在卷可查，彼等因一時誤念觸法，本院念彼等均有悔悟之心，且已和解
    ，經此偵審教訓，當知警惕，而無再犯之虞，因認對彼等宣告之刑均以暫不執行
    為適當，爰分別宣告如主文所示之緩刑，以啟自新。
七、末查被告丙○○另於本案發生前之九十年六月十日上午八時許，在臺北縣中和市
    ○○街十八號「壹世代資訊社」內，因不滿其子沉溺於該店中打玩電腦荒廢學業
    ，竟基於毀損之故意，將該店之營利事業登記證撕毀，並搗毀店內之電腦螢幕三
    台、鍵盤三個及裝飾娃娃二個，復腳踢店員張雅慧，致張雅慧因此受有左下肢擦
    傷之傷害。嗣於臺北縣警察局中和分局南勢派出所員警紀仲明、周金泉到場處理
    ，欲帶其回派出所製作筆錄時，基於妨害公務之故意，以強暴方式以指甲抓傷員
    警紀仲明右手臂，並咬傷紀仲明左手臂，其所涉毀損、傷害、及妨害公務等罪嫌
    ，業經臺灣板橋地方法院檢察署檢察官以九十年度偵字第一０二七七號起聲請簡
    易判決處刑，現在本院板橋簡易庭審理中，有本院卷附該案聲請簡易判決處刑書
    一件可參。該案與本案之發生時間雖僅相隔六日，且均有毀損及傷害之行為，然
    觀之二案均屬臨時發生之事件，難認被告丙○○在主觀上有何連續之概括犯意可
    言，應認先後行為非屬連續犯關係，該案自非本件起訴效力所及，應分別審理，
    附此敘明。
據上論斷，應依刑事訴訟法第四百五十五條之一第一項、第三項、第三百六十八條、
第三百六十九條第一項前段、第三百六十四條、第二百九十九條第一項前段，刑法第
二百七十七條第一項、第三百五十四條、第五十五條、第十九條第二項、第四十一條
第一項、第七十四條第一款，罰金罰鍰提高標準條例第一條前段、第二條，判決如主
文。
本案經檢察官黃彥琿到庭執行職務
中      華      民      國      九 十 一    年    四月    十  五    日
                                            臺灣板橋地方法院刑事第四庭
                                                審判長法  官  許 仕 楓
                                                      法  官  游 秀 雯
                                                      法  官  談    虎
右正本證明與原本無異。
不得上訴。
                                                      書記官  陳 君 偉
中      華      民      國      九 十 一    年     四   月    十  七    日
附錄：本案論罪科刑法條全文
刑法第二百七十七條第一項
  傷害人之身體或健康者，處三年以下有期徒刑，拘役或一千元以下罰金。
刑法第三百五十四條
  毀棄、損害前二條以外之他人之物，或致令不堪用足以生損海於公眾或他人者，處
  二年以下有期徒刑、拘役或五百元以下罰金。
